【裁判字號】    95,重上更(二),72
【裁判日期】    950906
【裁判案由】    誣告
【裁判全文】
臺灣高等法院臺中分院刑事判決
上  訴  人  臺灣台中地方法院檢察署檢察官
被      告  丙○○
選任辯護人  柳正村律師
上列上訴人因被告誣告案件，不服臺灣臺中地方法院中華民國89
年11月21日第一審判決（民國89年度訴字第1732號，起訴案號：
臺灣臺中地方法院檢察署民國89年度偵字第9555號），提起上訴
，本院判決如下：
    主      文
上訴駁回。
    理      由
一、公訴意旨略以：被告丙○○係臺中縣豐原市○○街三三號一
    、二樓暨三樓之一、三樓之二號房屋所有權人，於民國八十
    三年五月三十一日，與私立吉的堡美語短期職業補習班（下
    稱吉的堡補習班）簽訂租賃契約，供經營補習班及托兒所之
    用。嗣吉的堡補習班於八十三年十月五日，接獲臺中縣政府
    函復同意籌設後，被告丙○○即將建築物使用執照等相關證
    件，交予吉的堡補習班負責人丁○○，再由告訴人丁○○將
    證件轉交，並委託乙○○代為辦理使用執照之變更，而證人
    乙○○於電話中，經由丙○○之同意，代刻「丙○○」之印
    章乙枚，以利作業。而被告丙○○因於八十三年九月間起，
    即陸續於系爭房屋後方空地加蓋三層樓，及加蓋第八層樓等
    違建，使逃生出口受阻，致上開申請遭退件，告訴人丁○○
    遂拒絕給付租金，被告丙○○即向臺灣臺中地方法院聲請對
    吉的堡補習班及連帶保證人黃元貞實施強制執行，惟吉的堡
    補習班及黃元貞則提出執行異議之訴，詎被告丙○○於訴訟
    中，為否認其知悉出租予吉的堡補習班之房屋，係供托兒所
    及補習班之用，且否認其有同意提供證件配合辦理房屋使用
    執照變更，俾求得民事訴訟勝訴判決，竟基於概括之犯意，
    意圖使告訴人丁○○受刑事處分，偽稱，丁○○未經伊同意
    ，偽刻印章，先後於八十六年十二月三十日及八十七年五月
    廿九日，向臺中縣政府工務局申報建築物防火避難設施與設
    備安全檢查報告書上，其中申報人欄之所有權人部分，蓋用
    偽刻「丙○○」之印章，而偽造文書，並持該偽造之報告書
    向臺中縣工務局申報，而於八十七年七月三十一日，向臺灣
    臺中地方法院檢察署誣告丁○○涉犯偽造文書罪嫌，且因不
    滿證人乙○○出庭證稱，係丙○○叫伊刻印章等語，再偽稱
    ，是證人乙○○與告訴人丁○○共同基於犯意之聯絡，由證
    人乙○○偽刻印章，並數次蓋用於房屋使用執照變更之申請
    相關文件上，並持以向臺中縣政府申辦使用執照變更事宜，
    而於八十八年一月廿九日，向臺灣臺中地方法院檢察署提出
    告訴，因認被告丙○○涉犯刑法第一百六十九條第一項之誣
    告罪嫌云云。
二、本件公訴人認被告涉犯誣告罪嫌，係以：右揭公訴意旨之
    犯罪事實，業據告訴人丁○○指訴歷歷，核與證人乙○○、
    鍾興宏證述內容相符，告訴人指述尚非無據；告訴人丁○○於八十三年間以吉的堡補習班名義，向被告承租系爭房屋
    之時，被告即知告訴人係欲開設補習班使用，並同意提供相
    關書面文件，配合告訴人為使用執照變更之申請等情，亦為
    被告所不否認，並經證人鄭素月、黃元貞、游吉章等人證述
    屬實，被告明知係伊授權乙○○刻用上開印章使用，現反否
    認此事，並具狀告訴丁○○、乙○○二人，其難謂無誣告之
    犯意；防火安全檢查報告合格後，始得為使用執照變更之
    申請，即二者具有關連性之事實，亦據證人即臺中縣政府建
    管課之技士傅政樺於前案中到庭證述綦詳，而防火安全檢查
    報告之申報義務人，依法係建築物之所有權人及使用人，又
    如建築物未依規定辦理申報、逾期申報或檢查不合格者，依
    建築法之相關規定，處分對象係所有權人及使用人二者，有
    臺中縣政府八十八年三月九日八八府工使字第六五一七二號
    函覆之相關資料在卷（八十七年度偵續字第三五五號卷）可
    稽，而除申辦使用執照變更檢附之相關文件及防火安全檢查
    報告外，並未發現丁○○、乙○○有何以前開印章偽造文書
    之情事，亦為被告所陳明，是亦可證明，應係被告授權告訴
    人使用上開印章無訛；證人乙○○自八十三年間起，即陸
    續為被告丁○○申辦使用執照變更事宜，前開申請事項之駁
    回通知，臺中縣政府均已寄發至丙○○位於臺中縣豐原市○○街三三號七樓住處，又八十六年十二月三十日及八十七年
    五月二十九日，上開房屋防火安全檢查報告不合格之通知，
    亦由前開縣政府寄發至被告位於臺中縣豐原市○○路一二三
    巷八十五號之娘家處所，有臺中縣政府函附之變更使用執照
    通知申請人簡便行文表三份，及建築物防火避難設施與設備
    安全檢查申報結果通知書二紙在卷可憑，被告顯然有收受上
    開通知，則被告於數年前收受前開通知之時，應即知情而得
    以提出告訴，然其竟遲至八十七年七月三十一日始向本署提
    出告訴，實與常情有悖，且其時又正為被告與吉的堡補習班
    之民事訴訟審理之中，更顯見被告應係以此方式，欲否認其
    知悉出租予吉的堡補習班之房屋，係供托兒所及補習班之用
    ，且否認伊有同意提供證件配合辦理房屋使用執照變更，俾
    求得民事訴訟勝訴判決無訛，是被告誣告犯行應堪認定，為
    其主要依據。
三、訊據被告，固坦承於上開時間向臺灣臺中地方法院檢察署檢
    察官提出丁○○及乙○○二人涉犯偽造文書罪之告訴，惟矢
    口否認有何誣告之故意，辯稱：被告就住在告訴人租屋之樓
    上，取拿印章很方便，被告並無同意乙○○代刻印章使用，
    被告亦不認識乙○○，如同意乙○○代刻印章，應會寫同意
    書，不可能在電話中以口頭方式同意，被告是在偵查庭時，
    才見到乙○○；另告訴人游玲君是於八十六年九月二十三日
    先自行解除契約，被告則是八十七年五月才表示解除契約，
    告訴人於向被告解除契約後，再於八十六年十二月間拿偽刻
    之印章申請使用執照變更，並於八十七年五月間，第二次去
    申請使用變更，顯不合理，被告向臺灣臺中地方法院檢察署
    提出丁○○及乙○○二人偽造文書之告訴，並非誣告等語。
四、按犯罪事實應依證據認定之，無證據不得認定其犯罪事實；
    又不能證明被告犯罪者，應諭知無罪之判決，刑事訴訟法第
    一百五十四條第二項、第三百零一條第一項分別定有明文；
    又按誣告罪之成立，以意圖他人受刑事處分或懲戒處分，而
    為虛偽之告訴、告發、報告者為要件，所謂虛偽係指明知無
    此事實，故意捏造而言，若告訴人誤認有此事實或以為有此
    嫌疑，自不得指為虛偽，即難科以本罪（最高法院四十年台
    上字第八八號判例參照）。經查：
（一）被告丙○○申告丁○○偽造文書案件，業經臺灣臺中地方
      法院檢察署檢察官於八十七年九月一日，以八十七年度偵
      字第一六０四八號處分不起訴，經丙○○聲請再議後，發
      回續行偵查，於偵查中，被告丙○○再對證人乙○○提出
      偽造文書之告訴，經該署檢察官於八十八年四月廿二日，
      以八十七年度偵續字第三五五號及八十八年度偵字第八七
      七二號為不起訴處分，經被告丙○○聲請再議，後經臺灣
      高等法院臺中分院檢察署於八十八年七月三十一日，以八
      十八年度議廉字第八三三號處分書駁回再議而告確定，此
      有上開文號之處分書類附卷可稽，並有並上開卷宗為憑，
      堪以認定。
（二）證人乙○○於八十九年八月二十九日原審審理時結證稱：
      「八十三年夏天的時候，我當時受游玲君的委託，辦理變
      更使用執照的事情，有一天我在家裡，游玲君打電話給我
      ，說要我自行去刻丙○○的章來使用，後來丙○○就接過
      電話要我自行去刻她的章來用‧‧‧。後來我就去刻丙○○的印章，去辦理使用執照變更。」、「後來因為臺中縣
      政府工務局一直在退件，直到八十六年間，確定全部退件
      後，因為我不認識丙○○，而且是游玲君委託我辦的，所
      以我才將印章還給游玲君。」等語，與其在偵查時（八十
      七年度偵字第一六０四八號案件，當時尚係以證人身分應
      訊）所證：伊幫吉的堡補習班辦房屋使用執照之變更，叫
      他們要蓋章，丁○○打電話給伊說，她與房東講好，印章
      叫伊去刻，丙○○當時人在幼稚園，也接過電話叫伊去刻
      ，伊才去刻丙○○的章，並蓋在文件上，送件至縣政府，
      但文件退了好幾次都沒核准，伊才在八十六年間，將印章
      文件送還給幼稚園等語相符。依證人乙○○於原審偵審中
      之證詞，可證委託證人乙○○刻被告印章者，確係告訴人
      丁○○，僅又稱，委託刻印時，被告丙○○有「接過電話
      叫乙○○去刻印」，惟查被告與乙○○互不相識，此為證
      人乙○○及被告均自認之事實，則乙○○何能知悉接電話
      指示刻印者確係被告丙○○？又被告若於八十三年夏天（
      按應係六月、七月、八月）委託乙○○代刻印章使用，則
      自委託代刻印章使用起，所有應蓋用被告印章之申請文件
      ，依常情自應均蓋用乙○○代刻使用之印章，無須請被告
      丙○○蓋用自己保管使用之印章，惟查八十三年十月十八
      日之「變更使用執照說明書」、「變更用途說明書」上均
      蓋有被告自己保管使用之印章及乙○○代刻使用之印章，
      並將被告自己保管使用之印章劃掉，此有該二文件附卷可
      證，足證被告於八十三年夏天並未委託乙○○代刻印章使
      用，被告所云，伊住在告訴人租屋之樓上，取拿印章很方
      便，伊未委託他人代刻印章使用，確為事實。至證人鍾興
      宏於原審八十九年十一月九日審理時雖結證稱：「（八十
      三年至八十六年間從事何職？）我在建築師事務所從事監
      工工作，亦有負責幫本案建物公共安全檢查申請的工作。
      八十六年十二月間，因為本案建物的申報期限快到了，我
      有去丙○○的辦公室找她很多次，但都沒找到，我有交代
      其辦公室之小姐轉告與我聯絡，並留一份公共安全檢查的
      資料給她，因為怕縣政府罰款，所以一直跟吉的堡補習班
      聯絡。」、「後來因為一直沒有聯絡到丙○○，所以吉的
      堡補習班的小姐拿一顆丙○○的印章給我去辦理申請，丙○○辦公室的小姐，並沒有告訴我要我自己去刻印章。」
      等語，並不能證明被告有委託乙○○代刻印章使用。又證
      人鄭素月、黃元貞、游吉章於偵查中雖均證稱：告訴人丁○○於八十三年間，以吉的堡補習班名義，向被告承租系
      爭房屋之時，被告即知告訴人係欲開設補習班使用，並同
      意提供相關書面文件，配合告訴人為使用執照變更之申請
      等情，並不能證明被告有委託乙○○代刻印章使用。
四、告訴人與被告間，因被告出租予告訴人之房屋，無法辦理補
    習班登記，雙方業已失和，告訴人因而於八十六年九月二十
    三日，向被告為解除契約之意思表示，被告亦於八十七年五
    月份，向告訴人表示解除契約之意思表示，被告並於八十六
    年十一月三日持上開租賃契約之公證書聲請強制執行、於八
    十七年五月十一日起訴請求返還房屋及給付租金，經吉的堡
    補習班及連帶保證人黃元貞提出執行異議之訴等情，為被告
    供認在卷，告訴人亦於八十九年十一月十日在原審審理時陳
    稱：「我是於八十六年九月二十三日發存證信函給丙○○，
    表示要解除契約，請她來跟我結算。」等語，並有附於偵查
    卷之最高法院八十九年度臺上字第六九九號判決一份可稽（
    見偵查卷第三十三頁背面）。被告與告訴人既對前開租約效
    力發生爭執而失和，被告當無同意告訴人使用非其所有之印
    章申辦變更執照之可能，是縱之前，被告確曾同意告訴人委
    任之代書乙○○代刻印章使用，惟於雙方失和並均有意解除
    租約之情形下，告訴人對於被告不同意其再使用前開印章之
    意思自不難究明。是被告於八十七年六、七月間，發現告訴
    人仍於八十六年十二月三十日及八十七年五月二十九日，向
    臺中縣政府工務局申報建築物防火避難設施與設備安全檢查
    報告書上，在所有權人欄內蓋用其「丙○○」之印章，因而
    認告訴人有未經同意而蓋用印章之偽造文書等行為，並於八
    十七年七月三十一日向檢察官提出告訴，核與生活經驗法則
    相符，被告並無捏造事實誣告告訴人及乙○○之故意，自堪
    認定。此外，復查無其他證據，足資證明被告有誣告之犯行
    ，既不能證明被告有誣告之行為，揆諸上揭刑事訴訟法及判
    例之規定，自應為無罪之諭知。上訴人認被告於告訴人表示
    解除契約後之八十六年十一月三日，執契約公證書向法院聲
    請強制執行，據以認定被告認該租賃契約仍為有效，而不認
    告訴人有解除權，竟仍提出告訴，自有誣告故意，及被告自
    始至終均否認有授權乙○○代刻印章，被告自無誤認其未謀
    面之乙○○為共犯而追加告訴，亦有誣告等語，惟本件是告
    訴人於行使解除權及雙方已失和後，告訴人仍繼續使用被告
    名義之印章申請辦理變更使用執照，被告始對該部分行為提
    出告訴，至雙方之租賃契約效力究竟如何，及被告是否誤認
    該契約之效力已不存在，均與其是否有誣告犯意無涉，不得
    因被告認契約效力仍存在卻仍提起刑事告訴，即認被告係誣
    告。再按認定被告犯罪應依積極證據，被告之辯解縱不可採
    信，惟於無積極證據之情形下，仍難因之即得認被告有犯罪
    行為，本件被告矢口否認授權告訴人及乙○○代刻印章，又
    被告與告訴人間確因契約發生糾紛而失和涉訟，被告因而認
    告訴人仍使用其印章之行為，涉犯偽造文書罪嫌，並提出刑
    事告訴，自屬其維護權利之行為，至於其行為是否得當，及
    告訴人是否因之即成立偽造文書犯行，則屬法律上可評價範
    圍，難因之而遽認其有誣告犯意，在無積極證據證明被告確
    有捏造事實誣告犯行下，不得因被告辯解不可採，即遽以誣
    告罪相繩，原審因而為被告無罪之諭知，核無不當，上訴人
    之上訴為無理由，應予駁回。
據上論結，應依刑事訴訟法第368條，判決如主文。
本案經檢察官甲○○到庭執行職務。
中    華    民    國    95    年    9     月    6     日
               刑事第二庭  審判長法  官  李  璋  鵬
                                 法  官  蕭  錦  鍾
                                 法  官  胡  森  田
上列正本證明與原本無異。
檢察官得上訴。
被告不得上訴。
如不服本判決應於收受送達後十日內向本院提出上訴書狀，其未
敘述上訴之理由者並得於提起上訴後十日內向本院補提理由書（
均須按他造當事人之人數附繕本）。
                                 書記官  林  振  甫
中    華    民    國    95    年    9     月    7     日
                                                      Ｆ


司法院資訊處製作；財團法人民間司法改革基金會備份。
